臺灣高等法院臺中分院刑事判決　　　　96年度上訴字第1769號
上　訴　人　臺灣臺中地方法院檢察署檢察官
上　訴　人
即　被　告　丁○○
指定辯護人　本院公設辯護人　戊○○
上列上訴人等因被告殺人未遂案件，不服臺灣臺中地方法院96年
度訴字第507號，中華民國96年6月7日第一審判決（起訴案號：
臺灣臺中地方法院檢察署96年度偵緝字第157號），提起上訴，
本院判決如下：
    主  文
原判決撤銷。
丁○○殺人未遂，處有期徒刑捌年陸月。
    事  實
一、丁○○與丙○○於民國（下同）94年7月間，因朋友介紹而
    認識，2人係男女朋友。於95年5月24日晚間，丙○○因與臺
    中縣豐原市○○○街社皮公園對面檳榔攤老闆娘甲○○（原
    名陳琇如）及丁○○間之感情問題，而至甲○○所經營之檳
    榔攤，當時丁○○亦在場。於同日21時33分許，在上址，丙○○與甲○○談話時，因丙○○言語間多有指責丁○○不是
    之處，致丁○○聞言惱羞成怒，丁○○明知人體之頭部為腦
    、延腦、動脈等重要器官及組織所在，如遭利器所刺，有立
    即之生命危險，且刺殺人之身體部位若深及動脈，流血過多
    ，亦有導致休克之死亡結果，竟基於殺人之犯意，憤而將放
    置在檳榔攤前桌上之臺灣啤酒玻璃瓶打破，持該尖銳破損之
    玻璃瓶，衝向當時站在檳榔攤外之丙○○，高舉該玻璃瓶尖
    銳破裂處，由上往下猛刺丙○○之左臉，丙○○受創蹲下，
    以其雙手護住頭部，丁○○復持該玻璃瓶猛刺丙○○之雙手
    數下，致丙○○受有左眼球破裂並鼻淚管斷裂（左眼視力已
    無法復原）、臉部撕裂傷20公分、右上肢撕裂傷25公分、左
    上肢撕裂傷23公分、肌腱肌肉斷裂（受傷時深可見骨）及玻
    璃碎片殘留於頭皮內之傷害，血流及地。嗣因丙○○逃往檳
    榔攤對面之KTV求救，經該KTV之員工打電話呼叫救護車將丙○○送往中國醫藥大學附設醫院就醫，始倖免於難。
二、案經丙○○訴由臺中縣警察局豐原分局報告臺灣臺中地方法
    院檢察署檢察官偵查起訴。
    理  由
一、按被告以外之人於偵查中向檢察官所為陳述，除顯有不可信
    之情況者外，得為證據，同法第159條之1第2項定有明文。
　　本件證人甲○○於檢察官偵查中所為之陳述，其未曾提及檢
　　察官在偵查時有不法取供之情形，經檢察官命其具結擔保其
  　證言之可憑信，復經本院傳喚到庭予被告反對詰問之權利，
    依上說明，證人甲○○於偵查中之證言自均具有證據能力。
二、訊據上訴人即被告丁○○（下稱被告）固坦承，曾於上揭時
    、地，持破損尖銳之啤酒玻璃瓶刺傷告訴人丙○○，造成告
    訴人丙○○上開傷勢等事實，惟矢口否認其有殺人之犯意，
    辯稱：伊當時因口頭制止丙○○，要丙○○不要再罵了，丙○○屢勸不聽，所以伊於氣憤之下，拿伊打破的玻璃瓶往丙○○的左手臂刺2下，丙○○拉扯伊的衣服，伊想甩開丙○○，伊是由下往上甩，沒想到就刺到丙○○的臉，伊看到丙○○流血，伊很害怕就走了，伊只是想警告丙○○，並沒有
    殺丙○○之犯意云云。經查：
  (一)告訴人丙○○因遭被告於上開時間、地點，持尖銳破損之啤
    酒玻璃瓶刺擊，致告訴人丙○○受有左眼球破裂並鼻淚管斷
    裂（左眼視力已無法復原）、臉部撕裂傷20公分、右上肢撕
    裂傷25公分、左上肢撕裂傷23公分、肌腱肌肉斷裂及玻璃碎
    片殘留於頭皮內之傷害，其左眼球破裂經接受眼球縫合手術
    ，有玻璃體膨出之狀況，於95年10月24日就診時，左眼球僅
    光感，於95年11月24日左眼球全視網膜剝離，左眼無光感乙
    節，有中國醫藥大學附設醫院96年3月19刀院管檔字第09603
    01113號函、96年4月19日院管檔字第0960401538號函暨病歷
    資料、英醫院96年6月7日英醫字第09606023號函暨病歷資料
    在卷可參。又告訴人丙○○於原審結證稱：當天晚上被告一
    直約伊到檳榔攤對面的KTV唱歌，伊不要，因為當天白天被
    告有傳簡訊給伊，內容是陳琇如傳給被告的簡訊，後來被告
    一直約伊，伊叫被告先去KTV，結果伊去的時候，被告在檳
    榔攤那邊喝酒，伊把簡訊拿給陳琇如看，並告訴陳琇如說她
    傳簡訊給被告，她那麼愛被告，可是被告為什麼還要約伊去
    KT V唱歌，怎麼會有這種人。伊正在唸簡訊內容給陳琇如聽
    ，被告惱羞成怒，他先把酒瓶打破，就衝過來，伊當時在檳
    榔攤的外面死角處，陳琇如則是在檳榔攤裡面，被告衝過來
    之後，就跟伊說要給伊死，接著拿酒瓶先往伊臉部猛刺，伊
    就蹲下來。被告是先刺伊的左臉，伊就蹲下來，用手舉起來
    護住伊的頭部，被告就由上往下刺伊的雙手好幾下，伊的手
    臂被刺得血肉模糊。伊後來跑到KTV求救，被告就跑掉了，
    伊請KTV的小姐幫伊叫救護車，是救護車載伊去醫院的等語
    明確（見原審96年5月24日審理筆錄）；又於本院結證稱：
    「我到的時候，要拿簡訊給被告看，被告聽到我在跟甲○○
    (即陳琇如)說話，就把酒瓶底端弄破，衝著我來，就拿酒瓶
    往我臉部刺，就刺到我的眼睛，整塊臉都塌下來，被告刺我
    的時候，我很害怕，什麼都沒有說，我就用手保護頭，蹲下
    去，被告就往我的手猛刺，傷勢是這樣造成的，被告本來要
    我死。．．．（你有到英醫院手術的傷，跟被告用酒瓶刺傷
    有關係嗎？）有關係，因為有玻璃碎片，在頭皮裡面，會痛
    ，無法睡覺，所以才去手術。（為何中國醫藥學院沒有標出
    這個傷或處理？）因為我在中國醫藥學院手術時，醫生本來
    以為只是頭皮流血，只用藥布幫我貼著，後來，因為我都不
    能睡，所以才請英外科的醫生把我取出。」等語綦詳（見本
    院卷96年9月12日審理筆錄第6、8頁）。
  (二)證人甲○○（即陳琇如）於偵查中結證稱：當天丙○○與丁○○從對面走過來，尚有1個姓施的男子在伊的檳榔攤喝酒
    ，丙○○拿著手機很不客氣的來問伊，丙○○說「這個男人
    不是我不放棄，是他抓著我不放」，並拿手機給伊看簡訊，
    伊說「不用看，是你們的事情，與我無關」，丙○○就指著
    丁○○很大聲罵「沒有用的男人．．．」，丁○○叫丙○○
    住口，丙○○還是一直罵，伊看到丁○○拿著施先生的啤酒
    瓶往桌角敲碎，拿著敲碎的酒瓶指著丙○○說「妳再罵就．
    ．．」，2人開始拉扯，伊聽到丙○○的叫聲，伊就打電話
    叫救護車等語（見偵緝字偵查卷第9頁），又於本院結證稱
    ：
    辯護人問：案發經過如何？
    甲○○答：他們兩人從斜對面走過來，我的攤位有在販賣湯
              包，被告跟施姓男子坐在那裡喝點小酒，告訴人
              拿手機來問我說有無傳簡訊給被告，我說有，但
              是她跟我說這個男人傳簡訊給她，說沒有她會死
              ，我回答說，那是你們的事情，跟我沒有關係，
              你們到外面去講。結果她罵這個男人沒有用，他
              就衝過來，叫她不要講，她不聽，一直講，被告
              就把酒瓶敲破，說你在講，你在講，兩人就發生
              拉扯，拉扯之間就傷害到對方，拉扯時，有跌下
              去，我在檳榔攤，不知道怎麼刺到她，因為跌下
              去往後倒，一個人是往前趴，一個人是往後跌，
              是我打電話給消防局報案。
    辯護人問：被告有無刺的動作？
    甲○○答：沒有刺的動作，是要嚇她的動作。
    辯護人問：依據告訴人所述，她在警局說被告有說要給你死
              ，被告有這樣說嗎？
    甲○○答：被告沒有這樣說。
    辯護人問：（提示原審卷被害人受傷急診病例及照片）這個
              傷是當時造成的嗎？
    甲○○答：我當時是看到臉跟手有這樣的傷。
    辯護人問：臉的傷如何造成？
    甲○○答：拉扯時，被告持酒瓶由上往下，與被害人正面拉
              扯，應該有刺到。
    辯護人問：當時被告是否有由上往下刺的動作，應該很明顯
              ，你是否看到被告有刺的動作？
    甲○○答：我是在裡面看到兩人在拉扯，我看到告訴人有擋
              ，因為告訴人在罵他，他就氣憤，有拿酒瓶由上
              往下的動作。
    辯護人問：手部的傷是如何造成的？
    甲○○答：應該是在擋的時候造成的。
    檢察官問：被告對告訴人揮舞酒瓶的動作，很用力嗎？
    甲○○答：氣憤之下，男人的力量都比較大。
    檢察官問：你說被告不是用刺的，這是你的判斷嗎？
    甲○○答：我看他由上往下揮動酒瓶。
    （見本院卷96年9月12日審理筆錄第3至5頁）；證人施文宏
    （在場者）於原審結證稱：當天下午伊6點下班，伊到檳榔
    攤外面桌子喝啤酒。不久，看到被告以機車載丙○○過來，
    丙○○進入檳榔攤門口，在跟檳榔攤老闆陳琇如講話，被告
    跟伊在外面聊天，伊聽到丙○○在跟陳琇如講她的手機內有
    被告傳給她的簡訊及電話，被告跟伊在說話說到一半，伊頭
    轉到公園那邊，一下子，被告就把啤酒瓶的瓶子打破，拿著
    破啤酒瓶走向丙○○，他們發生拉扯，被告的酒瓶有劃傷丙○○等語（見原審96年5月24日審理筆錄），則依證人陳琇
    如、施文宏前開所言，被告當日確有因告訴人丙○○向甲○○談及3人感情問題，心生不滿，因而持其所敲破之啤酒瓶
    刺向告訴人丙○○。
  (三)按殺人與傷害人致死之區別，應以有無殺意為斷，其受傷之
    多寡，及是否為致命部位，有時雖可藉為認定有無殺意之心
    證，究不能據為絕對標準（最高法院18年上字第1309號判例
    參照）；又刑法關於犯罪之故意，係採希望主義。直接故意
    ，須行為人對於構成犯罪之事實具備明知及有意使其發生之
    兩個要件；間接故意，須行為人對於構成犯罪之事實預見其
    發生，且其發生不違背行為人本意始能成立。而行為人有無
    犯罪之故意，乃個人內在之心理狀態，惟有從行為人之外在
    表徵及其行為時之客觀情況，依經驗法則審慎判斷，方能發
    現真實（最高法院88年度臺上字第1421號判決意旨參照）。
    本件被告用以行兇之破損之啤酒玻璃瓶，該玻璃瓶因遭被告
    敲碎，該破損之瓶身破裂處自無可能呈平整之狀態，而係呈
    凹凸不同、尖銳之狀態，被告持該破碎尖銳之玻璃瓶刺向告
    訴人，一般人均能瞭解以之刺入人體，將可能使人生死亡之
    結果，被告對此亦應有認識。且以告訴人丙○○上開所受之
    傷勢觀察，除臉部受有左眼球破裂外，尚有長達20公分之撕
    裂傷，右上肢撕裂傷25公分、左上肢撕裂傷23公分、肌腱肌
    肉斷裂及玻璃碎片殘留於頭皮內，其中右上肢之傷口處，該
    處肌肉已遭挖出，深可見骨，有前開病歷資料內所附之告訴
    人就診時照片附卷可參，足認被告當時刺殺告訴人時用力甚
    猛。又以利器刺殺人體之要害處，足以致人於死，或雖非刺
    及要害，然若刺殺人之身體其他非要害部位若深及動脈，流
    血過多，亦有導致休克之死亡結果，此為眾所皆知之事，被
    告先對告訴人丙○○之臉部要害下手，被告下手時，當知其
    所刺殺之部位為告訴人之頭部，有腦部重要器官，為人身體
    之要害，再告訴人丙○○以雙手護住其頭部時，被告猶未停
    手，仍猛力刺擊告訴人之雙手數下，導致告訴人之左、右上
    肢受有長達23、25公分之撕裂傷，且左上肢肌腱斷裂，玻璃
    碎片殘留於頭皮內，告訴人丙○○有可能因而大量失血，而
    造成死亡。雖告訴人丙○○於原審證稱：被告持酒瓶衝向伊
    時，跟伊說要給伊死等情，此為被告所否認，且與證人甲○○於本院證述情節不符而未能採憑，惟被告高舉酒瓶持續猛
    刺被害人，且被告見告訴人受傷，大量流血，未為任何救護
    處置，亦未曾將告訴人送醫或打電話呼叫救護車，均堪認被
    告確有殺害告訴人丙○○之故意無訛，被告辯稱並無殺人之
    犯意云云，實不足採信。
　(四)至證人施文宏於原審結證稱：發生本件案件時，伊有全程在
  　場，伊有看到被告有拿破酒瓶傷害丙○○，但不是刺，當時
    是丙○○拉被告的袖子，被告甩開時，破酒瓶劃到丙○○的
    臉部，伊看到被告就只有傷害丙○○這一下云云，然而，被
    告於原審審自承其有持該酒瓶刺向告訴人手臂2下等情，另
    告訴人丙○○所受之傷勢，除臉部以外，告訴人丙○○之左
    、右上肢亦均有受傷，且告訴人丙○○臉部所受之傷害顯無
    可能係因不慎劃傷所造成，又參以證人甲○○於本院結證被
    告如何刺向被害人之情節，已如上述，是證人施文宏前開證
    言，顯有迴護被告之情，而無足採為對被告有利之認定。綜
　　上所述，被告所辯，尚無足採認。本件事證明確，被告否認
  　與辯解委無可採，其犯行　洵堪認定，應予依法論科。
三、被告以殺人之犯意將告訴人刺殺後，未生死亡結果，核其所
    為係犯刑法第271條第2項、第1項之殺人未遂罪。被告已著
    手於犯罪行為之實行而不遂，為未遂犯，依刑法第25條第2
    項之規定，按既遂犯之刑度減輕其刑（被告行為後，刑法業
    已修正，原列於刑法第26條前段之規定移列於同法第25 條
    第2項，此部分係法律文字體例變更，並無涉及刑之重輕，
    而無新舊法之比較，應逕依修正後刑法第25條第2項處斷）
    。被告刺殺告訴人數下之行為，係基於同一殺人犯意下之接
    續行為，僅侵害一個法益，只論以一罪。又被告於本院辯稱
    ：96年1月22日我向檢察官自首，我在地院有向被害人當庭
    下跪請求原諒，不是不知悔改云云，惟按刑法第62條規定「
    對於未發覺之罪自首而受裁判者，減輕其刑。但有特別規定
    者，依其規定。」所謂「發覺」，固非以有偵查犯罪權之機
    關或人員確知其人犯罪無誤為必要，而於對其發生嫌疑時，
    即得謂為已發覺；但此項對犯人之嫌疑，仍須有確切之根據
    得為合理之可疑者，始足當之，若單純主觀上之懷疑，要不
    得謂已發生嫌疑（最高法院72年台上字第641號判例參照）
    ；又所謂「未發覺」，乃指犯罪事實未為有偵查犯罪職權之
    公務員所發覺，或犯罪事實雖已發覺，而犯人為誰尚不知者
    而言。但此所謂之發覺犯罪事實，只須有偵查犯罪職權之公
    務員，已知該犯罪事實之梗概為已足，無須確知該犯罪事實
    之真實內容為必要，而所知之人亦僅須知其有犯罪嫌疑即為
    犯罪業已發覺，不以確定其人為該犯罪之真兇無訛為必要（
    最高法院85年度台上字第3788號判決參照）。本件被告於96
    年1月22日向檢察官投案前，警方已查訪被害人及證人均指
    證被告丁○○涉有重嫌，已將其列為偵查對象，且承辦警員
    於95年5月24日第1次通知被告到所協助偵辦及製作筆錄時，
    被告關機，95年5月25日第2次通知被告到所，被告稱人在南
    部，擇期再到所，95年5月29日第3次通知被告到所，被告表
    明人在南部，並明確表示不願到所協助偵辦，有臺中縣警察
    局豐原分局合作派出所公務電話記錄簿在卷可稽（見警局卷
    ），自不合於自首之要件。
四、原判決認被告罪證明確而予科刑，固非無見，惟查：被告持
    尖銳破損酒瓶殺害告訴人，致告訴人左眼球破裂並鼻淚管斷
    裂（左眼視力已無法復原）、臉部撕裂傷、右上肢撕裂傷、
    左上肢撕裂傷、肌腱肌肉斷裂（受傷時深可見骨）外，尚使
    玻璃酒瓶之碎片殘留於告訴人之頭皮內，致告訴人無法入睡
    ，有英醫院96年6 月7日英醫字第09606023號函暨病歷資料
    附卷可參，原審未及審酌，即有未當；又證人甲○○於偵查
    中之證言，乃審判外之陳述，屬傳聞證據，原判決據其證言
    為不利被告之認定，惟未說明該證言如何有證據能力，亦有
    未合。檢察官上訴認被告惡性重大，毫無悔意，被告將告訴
    人殺至左眼全盲，如此至惡之人，並無值得憫恕，原審量刑
    實屬過輕，尚非無理由。被告否認有殺人故意，又其係於偵
    查中自首而提起上訴，固無理由，惟原判決既有上述可議，
    應由本院將原判決撤銷改判。爰審酌被告與告訴人為男女朋
    友關係，因感情糾紛發生衝突，被告即打破啤酒玻璃瓶，並
    持之刺殺告訴人，造成告訴人受有前開傷害，甚值非難，及
    被告事後未能全然坦認犯行，且未與告訴人和解等一切情狀
    ，量處如主文第2項所示之刑。至被告所持以刺殺告訴人之
    玻璃瓶1支，因未扣案，並無證據證明係被告所有之物，亦
    非屬必須沒收之物，爰不予宣告沒收。
據上論斷，應依刑事訴訟法第369條第1項前段、第364條、第299
條第1項前段，刑法第第271條第2項、第1項、第25條第2 項，判
決如主文。
本案經檢察官乙○○到庭執行職務。
中　　華　　民　　國　　96　　年　　9 　　月　　26　　日
            刑事第七庭    審判長法　官  林  榮  龍
                                法　官  鄭  永  玉
                                法　官  江  錫  麟
上列正本證明與原本無異。
如不服本判決應於收受送達後十日內向本院提出上訴書狀，其未
敘述上訴之理由者並得於提起上訴後十日內向本院補提理由書（
均須按他造當事人之人數附繕本）。
                                書記官  劉  建  智
中　　華　　民　　國　　96　　年　　9 　　月　　27　　日
附錄本案論罪科刑法條：
刑法第271條：
　殺人者，處死刑、無期徒刑或10年以上有期徒刑。
　前項之未遂犯罰之。
　預備犯第1項之罪者，處2年以下有期徒刑。
